臺灣高等法院臺中分院民事判決
110年度上易字第333號
上  訴  人  劉松茂  
訴訟代理人  劉惠琪  
被  上訴人  劉渶堂  
上列當事人間請求所有權移轉登記事件，上訴人對於中華民國11
0年3月11日臺灣彰化地方法院109年度訴字第1291號第一審判決
提起上訴，本院於110年10月26日言詞辯論終結，茲判決如下：
    主  文
上訴駁回。
第二審訴訟費用由上訴人負擔。
    事實及理由
一、被上訴人主張：兩造為兄弟，兩造之祖父乙○○於民國00年00
    月00日死亡，遺有重測後彰化縣○○市○○○段000○0地號（權利
    範圍全部）、同縣○○鄉○○段000地號（權利範圍4分之1）等2
    筆土地（下稱系爭遺產），乙○○之繼承人除兩造之父丙○○外
    ，尚有其子女丁○○、戊○○○、己○○、庚○○、辛○○（下稱丁○○
    等5人）等共6人，丙○○對系爭遺產之應繼分為6分之1。嗣丙
    ○○於00年0月00日死亡，其繼承人為兩造之母甲○○○、兩造之
    手足壬○○、癸○○、子○○、丑○○（下稱壬○○等4人，前3人另稱
    壬○○等3人）及兩造共7人（下稱甲○○○等7人，除兩造外稱甲
    ○○○等5人）。其後，於65年間辦理系爭遺產繼承事宜時，甲
    ○○○等5人及伊將自丙○○再轉繼承自乙○○之遺產借名登記於上
    訴人名下，嗣上訴人與乙○○之其他繼承人就乙○○之遺產分割
    事宜成立訴訟上之和解，並將如原判決附表二（下稱附表二
    ）所示土地（下稱系爭土地）分歸上訴人取得。是以，系爭
    土地實為甲○○○等7人所共有，甲○○○等5人及伊均將各自所有
    系爭土地7分之1即如原判決附表一（下稱附表一）所示土地
    應有部分，借名登記於上訴人名下。伊已以本件起訴狀繕本
    之送達終止兩造間借名登記契約，自得擇一類推適用民法第
    549條第1項、第541條之規定，或依民法第179條之規定，請
    求上訴人將如附表一所示之土地所有權移轉登記予伊。又甲
    ○○○等5人前另訴請求上訴人返還借名登記之系爭土地，經原
    法院105年度訴字第28號、本院108年度上更一字第6號、最
    高法院109年度台上字第129號判決勝訴確定（下稱前案），
    前案判決已認定上訴人與甲○○○等5人間就系爭土地有上開借
    名登記關係存在，此認定與本訴應有反射效力等情。爰提起
    本件訴訟，聲明求為命上訴人應將如附表一所示之土地所有
    權移轉登記予被上訴人之判決（原審為被上訴人勝訴之判決
    ，上訴人聲明不服，提起上訴；另駁回被上訴人假執行之聲
    請，未據聲明不服）。並答辯聲明：上訴駁回。
二、上訴人則以：伊否認與被上訴人、甲○○○等5人間就系爭土地
    有借名登記關係存在。伊父丙○○生前已表示祖父乙○○遺產要
    給身為長子、長孫之伊。於64年間辦理丙○○本身遺產之申報
    及登記時，其女性法定繼承人即其配偶甲○○○、其女丑○○均
    已拋棄繼承，而僅由壬○○等3人與兩造繼承。其後，於65年
    間辦理乙○○遺產之申報及登記時，壬○○等3人與被上訴人基
    於分割協議，就乙○○遺給丙○○之遺產放棄權利，遂由伊與乙
    ○○之其餘繼承人丁○○等5人一同辦理繼承，此後，相關土地
    所有權狀係由伊持有，歷年相關稅費亦皆由伊一人繳納。前
    案與本案之當事人並非同一，且伊已舉證證明甲○○○、丑○○
    並非丙○○之繼承人，自不可能有被上訴人所稱之借名登記關
    係，故前案判決於本案應無爭點效之適用等語，資為抗辯。
    並上訴聲明：(一)原判決廢棄。(二)被上訴人在第一審之訴
    駁回。
三、兩造經本院整理及簡化爭點，同意成立爭點整理協議如下（
    見本院卷第115頁至第116頁、第180頁）：
(一)兩造不爭執事項：
　1.乙○○為壬○○等4人及兩造之祖父，於00年00月00日死亡。　
　2.丙○○為乙○○之長子，為甲○○○之配偶，壬○○等4人及兩造之父
    ，於00年0月00日死亡，其法定繼承人為甲○○○等7人。
　3.丙○○生前未就乙○○所遺系爭遺產辦理繼承登記，丙○○之應繼
    分6分之1，於丙○○死亡後，全體繼承人達成合意，由上訴人
    1人辦理繼承登記，上訴人與乙○○其餘繼承人丁○○等5人，共
    計6人，依登記謄本之記載於65年6月30日以繼承為登記原因
    ，就上開財產完成繼承登記，應有部分各6分之1。
　4.乙○○上開6位繼承人完成○○○段000之0地號土地繼承登記後，
    有部分共有人就該土地訴請原法院裁判分割，該土地嗣經分
    割出同段000之0、000之0 、000之00、000之00、000之00、
    000之00等地號土地；乙○○上開6位繼承人於68年5月24日達
    成訴訟上和解（本院68年度上字第365號），如附表二編號1
    至6所示權利範圍之土地分歸上訴人取得，分別於68年8月28
    日、69年2月5日、80年6月26日完成分割轉載及所有權移轉
    登記。
  5.甲○○○等5人及被上訴人於105年10月21日聯名寄發彰化○○郵
    局000號存證信函通知上訴人終止系爭借名登記關係，上訴
    人於同月27日收受該存證信函。
(二)兩造爭執事項：
  1.上訴人與被上訴人、甲○○○等5人間就系爭土地，有無成立借
    名登記契約？
  2.被上訴人請求上訴人移轉登記如附表一所示土地所有權，有
    無理由？
四、得心證之理由：
(一)按稱「借名登記」者，謂當事人約定一方將自己之財產以他
    方名義登記，而仍由自己管理、使用、處分，他方允就該財
    產為出名登記之契約，其成立側重於借名者與出名者間之信
    任關係，及出名者與該登記有關之勞務給付，具有不屬於法
    律上所定其他契約種類之勞務給付契約性質，在性質上應與
    委任契約同視，倘其內容不違反強制、禁止規定或公序良俗
    者，應賦予無名契約之法律上效力，並類推適用民法委任之
    相關規定（最高法院98年度台上字第990號、99年度台上字
    第1662號判決意旨參照）。則借名契約係就借名登記之財產
    仍由借名者自行管理、使用、處分之契約，並無使出名者取
    得實質所有權或其他權利之意思。故當事人一方如主張與他
    方有借名登記關係存在，自應就借名登記契約確已成立之事
    實，負舉證責任。被上訴人主張兩造間就系爭土地7分之1即
    如附表一所示土地存有借名登記法律關係，為上訴人所否認
    ，自應由被上訴人就此負舉證之責。
(二)上訴人主張甲○○○、丑○○已對丙○○之遺產拋棄繼承，並無可
    採：
　　經查，乙○○為壬○○等4人及兩造之祖父，於00年00月00日死
    亡，丙○○為乙○○之長子，且為甲○○○之配偶、壬○○等4人及兩
    造之父，於00年0月00日死亡，其法定繼承人為甲○○○等7人
    ，為兩造所不爭執。上訴人雖主張於64年間辦理丙○○遺產之
    申報及登記時，其女性法定繼承人甲○○○、丑○○均已拋棄繼
    承，其等對於乙○○遺產，已無何權利可得主張，甲○○○無從
    代理其他子女同意將系爭遺產借用上訴人名義辦理繼承登記
    等語，並提出64年8月12日彰稅五罰字第00000號彰化縣稅捐
    稽征處罰鍰案件審查書、65年6月23日遺產稅免稅證明等件
    為憑（見本院卷第37至39頁）。惟按繼承人得拋棄其繼承權
    。前項拋棄，應於知悉其得繼承之時起2個月內，以書面向
    法院、親屬會議或其他繼承人為之，74年6月3日修正前民法
    第1174條定有明文。乙○○、丙○○各於00年00月00日、00年0
    月00日死亡，則關於乙○○、丙○○遺產之拋棄繼承，自應適用
    上開修正前民法規定。經本院向稅捐機關函查丙○○之遺產稅
    案件相關資料中，有無其繼承人甲○○○、丑○○之拋棄繼承書
    或相關拋棄證明乙節，經財政部○區國稅局彰化分局以110年
    8月11日○區國稅彰化營所字第0000000000號函覆：丙○○之繼
    承人迄110年8月11日止尚未有辦理遺產申報紀錄等語（見本
    院卷第167頁），查無有何甲○○○、丑○○之拋棄繼承書面資料
    。而於前案審理中，經本院向彰化縣彰化地政事務所（下稱
    彰化地政）函調當時辦理繼承登記之申請書、遺產分割協議
    書等相關資料，則經函覆因已逾15年保存年限已銷毀而無資
    料可提供，有彰化地政105年7月28日彰地一字第0000000000
    號函附卷可憑（見本院105年度上字第260號【下稱260號卷
    】卷一第55頁），尚無從自土地登記資料推認甲○○○、丑○○
    已依法拋棄繼承；再經上訴人聲請本院向彰化地政函調系爭
    土地登記簿謄本（見本院卷第137至164頁）及向彰化縣彰化
    市公所函查系爭土地使用分區資料（見本院卷第169頁），
    亦無相關資料可為佐參。而上訴人所提64年8月12日彰稅五
    罰字第00000號彰化縣稅捐稽征處罰鍰案件審查書、65年6月
    23日遺產稅免稅證明，各係稅捐機關所為罰鍰、免稅公法上
    意思表示之書面，並非甲○○○、丑○○表示拋棄繼承之書面，
    其上亦無相關內容之記載，且上開審查書之審查日期為63年
    8月21日、遺產稅免稅證明書之申報日期為64年12月31日，
    均已逾丙○○死亡之日起2個月甚久，自不能據以證明甲○○○、
    丑○○已依法拋棄繼承。況查，乙○○係於60年間死亡，其遺產
    由當時生存之丙○○等繼承人繼承，丙○○並未對乙○○遺產拋棄
    繼承，此為兩造所不爭執；又上訴人於前案中自陳丙○○所遺
    坐落彰化縣○○市○○段000○000○000○000○000○000地號土地等
    遺產，經全體繼承人協議分割遺產，由壬○○等3人及兩造等5
    人共同繼承，並據以辦理完成繼承登記等情（見前案一審卷
    第62頁），並提出上開土地登記第二類謄本為憑（見前案一
    審卷第65至76頁），且於前案中為上訴人及甲○○○等5人所不
    爭執（見前案更一審卷第89頁反面），益徵丙○○之全體繼承
    人均未就丙○○之遺產拋棄繼承，否則如何共同為前揭協議分
    割遺產。上訴人主張甲○○○、丑○○已對丙○○之遺產拋棄繼承
    ，其等對於乙○○之系爭遺產，已無何權利可得主張云云，自
    無可採。
(三)上訴人與被上訴人、甲○○○等5人間就系爭土地存有借名登記
    法律關係：
　1.證人甲○○○於前案一審具結證稱：「當時有說如果阿公（指
    乙○○）過世之後，有塊田地，劉松茂有問我，要如何處理，
    我說那塊田地大家都要有名，但劉松茂說不可以，因為如果
    大家都有名，沒有辦法賣，要登記一個人的名字比較好賣，
    我的意思登記給丑○○，賣完之後，再來分錢，結果劉松茂說
    丑○○太小，後來我又說，那登記我的名字，賣完之後再來分
    錢，結果劉松茂說我也不可以，我就問他為什麼登記丑○○、
    我都不行，結果劉松茂說這還要訴訟，我問他為什麼訴訟，
    結果他回我，訴訟我也不懂，那我說應該怎麼辦，全部的名
    字都不可以，妹妹的名字、我的名字都不可以，他就說用他
    的名字，如果賣了就來分錢。」等語（前案一審卷第80頁）
    。而查，乙○○所遺系爭土地經上訴人與丁○○等5人於65年6月
    30日辦理繼承登記，應有部分各6分之1後，有部分共有人訴
    請裁判分割該000之0地號土地，該土地分割出同段000之0等
    地號土地，乙○○上開6位繼承人於68年間再達成訴訟上和解
    ，就附表二所示權利範圍土地分歸上訴人取得，分別於68年
    8月28日、69年2月5日完成登記，為兩造所不爭執，並有和
    解筆錄、土地登記簿謄本可稽（見本院卷第121至129、139
    至164頁），足見甲○○○等7人於65年間待辦繼承登記當時，
    有可能未來需以訴訟處理上開土地分割事宜之預期。且丑○○
    為00年生，其於65年6月30日上訴人就乙○○遺產辦理繼承登
    記時，年僅15歲，亦有戶籍謄本可稽（見前案一審卷第27頁
    ），核與甲○○○上開證述相符。又查，甲○○○為20年間出生，
    「教育程度：國校畢業」，有其戶籍謄本附卷可憑（見前案
    一審卷第26頁），參以處理乙○○所遺土地共有人間分割訴訟
    事宜繁雜，教育程度不高之甲○○○或其他年紀較輕之子女顯
    然應對較為不易，則被上訴人主張甲○○○等5人及伊就丙○○繼
    承部分之系爭遺產全數借名登記於上訴人名下以便於處理乙
    節，衡諸常理並無違背，應屬可信。
　2.次查，子○○前於104年6月7日邀同被上訴人前往找上訴人交
    涉洽談，有錄音譯文可稽（見前案一審卷第112、140頁），
    上訴人就上開錄音內容之真正並不爭執（見前案一審卷第13
    8頁正反面），應堪採信。觀諸上開錄音譯文內容，可知上
    訴人除表明願將系爭土地其中7分之6贈與甲○○○等5人及被上
    訴人均分外，其以贈與之名義辦理移轉，僅係為避免負擔過
    高之土地增值稅，雙方間並無贈與之真意，益徵甲○○○等5人
    及被上訴人實質上對系爭土地確有權利存在，並非由上訴人
    一人獨享，否則倘系爭土地係由被上訴人單獨繼承，其何以
    願只保留7分之1，而願意將取得所有權近40年之土地其中7
    分之6之土地分與甲○○○等5人及被上訴人？若謂僅係因已分
    家多年之兄弟事後眼紅土地增值而爭吵分產不公，即將價值
    不斐之系爭土地重新分配，自己僅保留7分之1，其餘均無償
    拱手讓人，此情反有違常理。再者，於104年6月7日錄音對
    話中，被上訴人表示：「對啦，拿2份，你應該也沒吃虧啦
    」，上訴人則表示：「我沒有要給你拿2份啦」（見前案一
    審卷第140頁）。可知被上訴人曾向上訴人表示若上訴人願
    移轉系爭土地所有權，可同意上訴人分配系爭土地之「7分
    之2」比例所有權，然遭上訴人拒絕。由兩造上揭對話內容
    ，益可佐證上訴人真正享有系爭土地所有權之權利範圍，僅
    有7分之1比例，而非全部。
　3.再查，上訴人於前案更一審自陳：於100年間，因甲○○○想了
    解系爭土地現值，伊女劉惠琪就去申請鄰近系爭土地之○○○
    段000-00地號土地登記第二類謄本，並按公告現值加4成計
    算，計算在便條紙上，因丑○○與甲○○○同住，劉惠琪未遇到
    甲○○○，故請丑○○轉交等語（見前案更一審卷第51頁），有
    上訴人不爭執其真正之上開謄本及便條紙在卷可稽（見前案
    更一審卷第46、51頁）。徵諸該便條紙上書寫「25,000×3.3
    058=82,645（元）、82,645×0.4=33,058（元）、82,645+33
    ,058=115,703（元）」之計算式及「請給丑○○」之文字，可
    見上訴人確欲提供該便條紙所載按鄰近土地公告現值計算之
    土地價格予丑○○。則系爭土地倘於65年間業經丙○○全體繼承
    人同意由上訴人單獨繼承，上訴人何須提供相關價格予丑○○
    或甲○○○？且若無系爭借名登記契約存在，丑○○或甲○○○何需
    了解系爭土地價值為何？上訴人是否處分系爭土地根本與甲
    ○○○等其他繼承人無關，上訴人處分與否，無庸徵得其他繼
    承人同意，縱使無處分意願，亦不必向甲○○○等人說明及徵
    詢意見，何需提供上開土地價格資料予丑○○。益見被上訴人
    主張系爭借名登記契約存在乙節，應堪採信。
　4.上訴人雖辯稱被上訴人前於前案一審105年4月6日作證時，
    表示其並不知道為何系爭土地登記於上訴人名下，且當時大
    家並沒有同意登記在上訴人名下等語，顯與本案主張之事實
    不符云云，並提出前案一審105年4月6日言詞辯論筆錄及104
    年9月25日電話錄音譯文為憑（見原審卷第259至267、271至
    335頁）。惟查，被上訴人於前案一審固證述：「（問：是
    不是當時大家都同意登記在被告【即上訴人，下同】名下？
    ）沒有，而且我並不知道名字是登記在被告的名下。」、「
    （問：你是否知道乙○○留下的土地，當時有無說暫時要登記
    給被告劉松茂？）這我不知道。」（見前案一審卷第107頁
    反面至108頁）；然被上訴人亦證稱：「（問：104年6月的
    時候，你有無跟原告【即甲○○○等5人，下同】等人去被告家
    裡，談土地登記的事情？）有的，記得有這件事情，我自己
    一個人去劉松茂的家裡，去找劉松茂說提出田地，就是現在
    訴訟的這塊西門的田地，拿出來大家分一分，這算是阿公乙
    ○○留下來的，劉松茂到最後有說西門這塊地，有部分約40坪
    零散的土地，要拿出來分，劉松茂想要拿整塊完整的土地約
    30坪。」、「（問：前後去說過幾次？）好幾次。（問：田
    地既然是登記被告名下，為什麼要他拿出來分？）那是我阿
    公乙○○留下來的。」、「問：劉松茂土地要過戶的原因為何
    ？）我想說那是我阿公乙○○的土地，我也有份。」、「我跟
    他說這是我阿公乙○○留下來的，不是他賺的，劉松茂就跟我
    說找人來買土地，因為之前我就跟他說拿出來賣掉，大家分
    錢，結果劉松茂就跟我說叫我去找人來買。」（見前案一審
    卷第106頁反面至108頁）。可見被上訴人知悉系爭土地登記
    於上訴人名下，並要求其返還伊應得比例之權利，且被上訴
    人已與甲○○○等5人共同出具105年10月21日存證信函，向上
    訴人為終止系爭借名登記契約之意思表示，為兩造所不爭執
    ，並有上開存證信函附卷可憑（見前案二審卷二第24至26頁
    ）。堪認被上訴人至少已事後承認甲○○○代理伊與上訴人間
    之借名登記契約。則甲○○○代理其他子女與上訴人約定之借
    名登記契約，效力已及於被上訴人與壬○○等4人。且查，由1
    04年9月25日之錄音對話內容，可見上訴人確有提供較優厚
    之選擇機會，以拉攏劉渶堂之情形，被上訴人於上開對話中
    亦表明「沒有要再替他們講話」等情（見原審卷第273頁）
    ，且雙方對話中有涉及系爭土地部分如何分配或處分之事宜
    （見原審卷第272至278頁），苟無系爭借名登記契約存在，
    上訴人何需與被上訴人協商有關系爭土地分配或處分之事，
    難認丙○○之繼承人有何協議由上訴人單獨繼承系爭土地之事
    實。故上訴人前揭所辯，均無可採。
　5.至上訴人抗辯系爭土地相關土地所有權狀係由伊持有，歷年
    相關稅費等費用亦皆由伊一人繳納等語，並提出農田水利會
    徵收單、地價稅繳款書為憑（見原審卷第363至445頁）。然
    查，系爭土地既由上訴人1人與乙○○其他繼承人共同辦理繼
    承登記，就上訴人單獨登記取得其應有部分6分之1部分，嗣
    並為土地分割及訴訟上和解，所核發各筆土地之所有權狀僅
    各有1份，且為上訴人之名義，則該所有權狀自無從割裂使
    上訴人及甲○○○等人各保管7分之1，是該權狀由上訴人單獨
    持有之事實，尚不能反證系爭借名登記關係不存在。又兩造
    間既有系爭借名登記土地歸屬之紛爭，系爭土地之歷年稅費
    縱由上訴人繳納，均不足反推系爭借名登記關係不存在。
　6.綜上各情以觀，系爭借名登記契約存在之事實，應堪認定，
    則上訴人因繼承登記取得系爭土地，其中7分之1應係被上訴
    人借名登記於上訴人名下。
(四)被上訴人得請求上訴人移轉登記如附表一所示土地所有權：
　　按虛偽意思表示，隱藏他項法律行為者，適用關於該項法律
    行為之規定，民法第87條第2項定有明文。查上訴人與被上
    訴人、甲○○○等5人先就丙○○繼承自乙○○之系爭遺產成立借名
    登記契約後，再推由上訴人出面與他房子孫共同辦理繼承乙
    ○○遺產事宜，依上開規定，兩造間就上開遺產之法律關係，
    應適用借名登記契約，應認被上訴人實質上就系爭土地各有
    7分之1之權利。又借名登記契約，應類推適用民法有關委任
    之規定，民法第549條第1項有關委任終止之規定應在類推適
    用之範圍。被上訴人及甲○○○等5人已以105年10月21日存證
    信函通知上訴人終止系爭借名登記關係，上訴人於同月27日
    收受該存證信函，已如前述，則被上訴人及甲○○○等人終止
    委任關係之意思表示自斯時起即已達到上訴人。揆諸首揭之
    說明，系爭借名登記契約即已發生合法終止之效力。被上訴
    人本於終止借名登記法律關係，類推適用委任關係，請求上
    訴人回復所有權登記，將系爭土地應有部分所有權各移轉登
    記7分之1即如附表一所示土地予被上訴人，應予准許。
(五)末按所謂爭點效，係指法院於確定判決理由中，就訴訟標的
    以外當事人所主張之重要爭點，本於當事人辯論之結果已為
    判斷時，除有顯然違背法令，或當事人已提出新訴訟資料足
    以推翻原判斷之情形外，於同一當事人就與該重要爭點有關
    所提起之他訴訟，不得再為相反之主張，法院亦不得作相反
    之判斷，始符合民事訴訟法上之誠信原則。查本案與前案之
    兩造當事人並非同一，尚無爭點效之適用。而學說上固有謂
    在實體法上與訴訟當事人有特殊關係之一定第三人，前訴當
    事人與後訴當事人間之法律關係居於相互依存之緊密結合關
    係，且前訴當事人間所受判決之內容（結果）不論係基於何
    種事由，後訴當事人之法律關係均需受其影響者，由於訴訟
    當事人受確定判決效力之拘束，致反射地對第三人發生利或
    不利之影響，稱為判決之「反射效力」。然此尚無民事程序
    法上之依據，亦未為實務見解所肯認（最高法院100年度台
    上字第2179號判決意旨參照），尚難以前後兩案不同當事人
    之法律關係有相互依存之緊密結合關係，即認應受前案確定
    判決之拘束。惟本院就兩造所援用或依職權調閱之前案相關
    事證，自仍得綜合全辯論意旨及調查證據之結果而為判斷如
    上，附此敘明。
五、綜上所述，被上訴人依終止借名登記法律關係，請求上訴人
    將附表一所示土地所有權移轉登記予被上訴人，自屬正當，
    應予准許。從而原審為上訴人敗訴之判決，理由雖有部分不
    同，但結論並無二致，仍應予維持。上訴論旨指摘原判決此
    部分不當，求予廢棄改判，為無理由，應駁回上訴。
六、本件事證已臻明確，兩造其餘之攻擊或防禦方法及所用之證
    據，經本院斟酌後，認為均不足以影響本判決之結果，爰不
    逐一論列，附此敘明。
七、據上論結，本件上訴為無理由，依民事訴訟法第449條第2項
    、第78條，判決如主文。
中　　華　　民　　國　　110 　年　　11　　月　　16　　日
              民事第五庭    審判長法　官  游文科
                                  法　官  李慧瑜
                                  法　官  吳崇道  
正本係照原本作成。
不得上訴。
                                  書記官  洪郁淇

中　　華　　民　　國　　110 　年　　11　　月　　16　　日